【裁判字號】    88,重上更(七),64
【裁判日期】    901031
【裁判案由】    貪污治罪條例等
【裁判全文】
臺灣高等法院臺中分院刑事判決          八十八年度重上更 (七)字第六十四號
    上  訴  人
    即  被  告  辛○○
                庚○○
                乙○○
                己○○
    共      同
    選任辯護人  蔡得謙
    上  訴  人
    即  被  告  壬○○
    選任辯護人  許嘉昇
右列上訴人等因貪污等案件，不服臺灣彰化地方法院中華民國七十七年九月廿二日第
一審判決（七十七年度訴字第七○號、起訴案號：臺灣彰化地方法院檢察署七十六年
度偵字第四四二四號、七十七年度偵字第六八二號），提起上訴，經判決後由最高法
院第七次發回更審，本院判決如左：
    主      文
原判決關於辛○○、己○○、乙○○侵占公用財物及庚○○、壬○○部分均撤銷。
辛○○共同連續行使公務員明知為不實之事項而登載於職務上所掌之公文書，足以生
損害於公眾，處有期徒刑貳年，減為有期徒刑壹年，再減為有期徒刑陸月。
己○○、乙○○共同連續行使公務員明知為不實之事項而登載於職務上所掌之公文書
，足以生損害於公眾，各處有期徒刑壹年肆月，均減為有期徒刑捌月，再均減為有期
徒刑肆月。
庚○○、壬○○均無罪。
    事      實
一、辛○○（偽造署押部分，業經本院七十九年度上更一字第三十六號判決諭知無罪
    確定）係臺灣省政府交通處公路局（以下簡稱省公路局）第二區工程處機械施工
    隊隊長，兼該局省道台十四線公路彰化草屯公路拓寬中庄子至快官段舊二百公尺
    起至同段一公里一百四十公尺改善工程（位於彰化縣境內）之主管工程司，己○○（偽造署押部分，經本院八十一年度重上更三字第三號判決量處有期徒刑陸月
    ，減為有期徒刑月，再減為有期徒刑壹月又拾伍日確定）、乙○○為該隊派在
    該工程之監工人員（乙○○自民國「下同」七十五年四月十六日起至同年九月卅
    日監工，己○○自七十五年十月間至七十六年二月底協助監工，七十六年三月起
    為監工），均係依據法令從事公務之人員。該工程係由公路局提供鋼筋及袋裝水
    泥為工料，施工部分經壬○○借用勝記營造股份有限公司牌照標取本件工程，並
    將之轉包予庚○○而以工地負責人之名義施工，上述工程於七十五年四月間開工
    後，至七十六年七月間，辛○○明知依本件工程合約之規定，除公路局准許外，
    所有混凝土須以拌和機就地拌和之，亦即應使用現場機拌混凝土，如須改用預拌
    混凝土，應報請公路局核准，辛○○基於概括犯意，竟未經申請上級變更工程計
    劃，即將原計劃所採用較便於品質管制之現場機拌混凝土，自七十五年六月間起
    ，擅自改用環球、台崧二家混凝土公司所生產之低抗壓強度之預拌混凝土施工使
    用，而乙○○、己○○及丁○○（係自七十五年五月二日至七十六年一月廿七日
    負責監工，其部分業經判處有期徒刑一年，減為有期徒刑六月，再減為有期徒刑
    三月，緩刑二年確定）於監工時，均知悉改用預拌混凝土及以抗壓強度較低之預
    拌混凝土抵充高抗壓強度現場機拌混凝土，且其中Ｕ型溝工程原設計及依合約均
    需綁彎紮鋼筋，惟就其中Ｕ型溝九十公分以下未綁紮鋼筋之事實，惟因係辛○○
    授意為之，乙○○、己○○及丁○○又不敢得罪辛○○，竟各基於概括犯意由辛○○與乙○○、丁○○或楊鍚旋與己○○於上開工程施工期間，於各期工程估驗
    時，乙○○自七十五年四月十六日起至同年九月卅日調職止，在彰化市牛埔里不
    詳地址所租房子或位於南投縣草屯鎮○○○路五十二號之前開机械施工隊辦公室
    ，己○○自七十五年十月間至七十六年七月間，除在前開機械施工隊辦公室外，
    有時並在位於彰化市○○路○段六三六號之前開施工隊監工站或台中縣清水鎮○○路一○一巷四號住家，先後在工程估驗計價明細表上及製作之監工日報表、施
    工紀錄卡上，偽造該工程所使用之混凝土為「機拌混凝土」，並登載不實之各種
    抗壓強度混凝土使用數量以為估驗，或就上開未綁紮鋼筋之工程項目，仍虛列於
    估驗計價明細表內，經由辛○○先後蓋章核可，轉報省公路局核備予以行使，均
    足以生損害於省公路局對上開工程品質之監管。
二、案經法務部調查局彰化調查站移送原審檢察署檢察官偵查起訴。
    理      由
一、訊據上訴人即被告（下稱被告）辛○○、己○○、及乙○○固不否認於上開時地
    在報表上將預拌混凝土載為機拌混凝土之情事，惟均否認偽造文書等犯行，被告
    辛○○辯稱：「合約書只有『機拌混凝土』無『現場』二字，在八十五年九月三
    十日的公路局第二工程處函臺灣高等法院臺中分院第二點可資參酌，且該項變更
    不需經上級核准，只經工程師或監工核可即可，依施工說明書總則第一項所稱工
    程司係本局指派監督工程施工之人員可知，而預拌與機拌無啥差別，預拌是在水
    泥廠用車送出來，機拌則是在工地附近之廠用車送出來」、「我雖為右開施工隊
    隊長，惟所負責之工作項目甚多，並未實際負責現場監工，關於扣案之監工日報
    表、施工紀錄卡及包商工作日報表等是否完整及是否與實際符合，值得深入查證
    ，另按預拌混凝土亦係機拌混凝土之一種，有關計價明細表等所載『機拌混凝土
    』，並無不實可言，且工程合約均無混凝土須至現場機拌之約定，實無不法行為
    」等語。被告乙○○及己○○均辯稱：「機拌與預拌均同為機器攪拌，二者並無
    不同，並無故意虛偽填載為機拌混凝土及不實之各種抗壓強度」等語、乙○○更
    辯稱：「我在做時有綁鋼筋，七十五年九月五日之後公路局有發文可不用綁，九
    十公分以下Ｕ型溝可不用綁鋼筋」、己○○亦再辯稱：「我只負責第三階段工程
    ，自七十六年三月十日起始負責發包部分之監工，丁○○自七十五年五月二日起
    即到該工地，至七十六年三月間止」等語。
二、惟查：自七十五年六月廿六日起，前開工地所使用之混凝土，非為現場機拌，而
    係改用環球、台崧二家混凝土公司提供之預拌混凝土，此為被告庚○○、壬○○
    及乙○○、己○○所不否認，且經證人即環球公司職員戊○○、楊錫卿及台崧公
    司負責人丙○○證述明確（見調查卷第一宗第二八八、二八九、三○八、三○九
    、三一○、三一三、三一四頁，原審卷第二八六頁反面、二八七、二八八頁），
    並有提出之價目表、會帳卡及提貨單等件可按（見調查卷第一宗第二九八－三○
    二頁），而依本件工程合約之規定，應使用現場機拌混凝土，如須改用預拌混凝
    土，應報請上級機關核准，此有該工程合約及工程合約附件伍、混凝土施工說明
    書等附卷可稽，並據證人即公路局第二區工程處副工程司甲○○及右開施工隊料
    工楊明輝證述明確（見調查卷第一宗第二五四、二五五頁、原審卷第四○○、四
    ○一、四○二、四○五頁，本院上訴卷第二宗第三五九、三六○、三六三頁）。
    又使用現場機拌混凝土，旨在能隨時監督試驗，以確保品質要求，此有公路局第
    九七次擴大局務會報決議可稽（見原審卷第二四三頁反面），則被告辛○○、庚○○、乙○○、己○○及壬○○等人對此約定，應知之甚稔，且被告辛○○於偵
    查之初即自承：「改用預拌混凝土並未申請核准」等語（見偵卷第四四二四號卷
    第十八頁），另本件工程改用預拌混凝土，而未使用現場機拌混凝土，係經由被
    告辛○○當著監工丁○○、乙○○等人之面指示為之等情，復據丁○○、己○○
    、壬○○、庚○○及乙○○等人供述綦詳（見調查卷第一宗第二頁反面、三、二
    四五、二四九、二六二、二八二、三一二頁，偵第四四二四號卷第五二、六八、
    九九頁反面、二○二頁反面），據以分析，顯見被告辛○○明知未經主管機關核
    准，不能使用預拌混凝土施工，竟仍指示被告乙○○、己○○及已判刑確定之丁○○為不實記載。再本件工程，經公路局會同有關單位前往現場勘驗鑑定結果，
    所用之混凝土抗壓強度確有不足之情形，此有會同勘驗報告及試驗報告在卷可稽
    （見偵第四四二四號卷第二五二－二七八頁），再依工程第十三期之估驗計價明
    細表所載：「抗壓強度每平方公尺（下同）一百七十六公斤之混凝土為一○五○
    立方公尺，二百十公斤為二一一立方公尺，一百四十公斤為一一○立方公尺」（
    見調查卷第一宗第八七頁），惟據供應廠商即環球及台崧混凝土公司之供貨卡所
    載，該三種抗壓強度之混凝土數量依序分別為五二六‧五五立方公尺、八六‧五
    立方公尺及一○四一‧五立方公尺，（見調查卷第一宗第二九六－三○二頁），
    另參以丁○○供陳：「採用預拌混凝土我知悉後，即向乙○○說，並由林拿照相
    機攝影預拌混凝土廠單拍攝沒有成功，我們即阻止庚○○繼續施工，庚○○向我
    表示是隊長辛○○要使用１４０強度之混凝土代替１７６即可，我於次日向辛○○問是否有其事，楊某臉色立即大變，且沒有回答，我就不敢再問下去」（見調
    查卷第一宗第三頁），並有其自白書可按（見同上卷第一○頁），己○○亦供稱
    ：「本工程Ｕ型溝設計為１７６現場機拌混凝土，但包商使用１４０，預拌混凝
    土‧‧‧我問隊長辛○○，他說這樣子可以」（見同上卷第二四五頁反面），被
    告辛○○所辯，不足採信。再己○○、乙○○及丁○○等人均明知本件工程係未
    經主管機關核准而擅自改用預拌混凝土，而非使用現場機拌混凝土，且係使用低
    抗壓強度之１４０混凝土替代高抗壓強度之１７６及２１０混凝土使用，如前所
    述，乙○○亦自承：「本件工程合約規定須用機拌混凝土施工，因此雖發現包商
    施工方式不符（即使用預拌混凝土），然仍於負責填寫之施工紀錄記載為機拌混
    凝土施工」等語（見調查卷第一宗第二四九頁），顯見己○○、乙○○及丁○○
    等人於估驗計價明細表、監工日報表及施工紀錄卡上所記載：「機拌混凝土」及
    使用各種不同抗壓強度混凝土等語，並非實在，己○○、乙○○等人否認各該偽
    填虛偽事項之犯行，均係匿飾圖卸，亦無可採。
三、次查，本件工程有關Ｕ型溝部分，依設計圖、合約書及預算書觀之，不論深淺均
    需綁鋼筋，如擬變更設計則須經報備等情，此據丁○○及甲○○供證明確（見調
    查卷第一宗第二頁反面、原審卷第四○○－四○二頁），即被告辛○○亦自承：
    「施工預算書是我計算的，全部Ｕ型溝均需綁鋼筋，並無不必綁鋼筋之事」（見
    調查卷第一宗第二五九頁），足見本件工程之Ｕ型溝施工均需綁彎紮鋼筋；惟查
    ，位於彰南路一段八九、二九一、三三○、三五一至三六五號及三六一號巷口之
    水溝均未綁鋼筋，業據證人即該處居民何炎輝、卓峰昌、蔡溪木、黃清科及林清
    勇等人證述綦詳（見調查卷第一宗第三○三－三○七頁），被告壬○○亦供承：
    「其接辦工程後，有部分Ｕ型溝未綁鋼筋」云云（見同上卷第二六二頁），被告
    己○○亦稱：「七十五年十月去監工時，隊長曾指示九十公分以下溝渠不必綁鋼
    筋，約三噸多，後未扣除」云云（見偵第四四二四號卷第十六頁反面、一二一、
    一二二、二一○頁反面），即被告辛○○於偵查中亦供認：「有指示九十公分以
    下Ｕ型溝免綁鋼筋」等語（見偵卷第四四二四號卷第七頁）。另公路局會同有關
    單位勘驗抽樣鑑定結果，璧溝確有未綁鋼筋之情形，此有勘驗報告及試驗報告可
    稽（見偵卷第四四二四號卷第二五二－二七八頁），另被告辛○○亦不諱言Ｕ型
    溝九十公分以下之工程未綁鋼筋，並未報准等語，據以分析，顯見本件工程Ｕ型
    溝九十公分以下並未綁鋼筋，而該未綁鋼筋施工並未報准，此亦為被告己○○及
    辛○○所不否認（見偵查卷第四四二四號卷第七頁反面、第一二二頁反面），則
    既未綁鋼筋，竟未於施工紀錄卡登載，其間之不實甚明。按本件工程Ｕ型溝九十
    公分以下未綁鋼筋，並未呈報上級機關核准而不符規定，竟仍於工程之施工紀錄
    卡、監工日報表及估驗計價明細表上為不實之記載，其間有不實登載之情形亦甚
    灼然，己○○、乙○○、楊鍚旋等三人否認該犯行，亦無可採。
四、另雖依卷內資料，本件工程應採用現場機拌混凝土部分，除水泥由公路局供應外
    ，每立方公尺之單價為五百十八元，有工程合約及工程估驗計價明細表可按；而
    勝記公司違反合約之規定，擅自改採之預拌混凝土，每立方公尺（水泥自行供應
    ）之單價為四百元，此經供貨之環球混凝土工業股份有限公司經理戊○○及台崧
    混凝土有限公司負責人丙○○第一審調查時供述甚詳，並有各該公司之提貨單、
    應收帳款影本可憑，是以起訴意旨所指本件工程合約規定應使用之機拌混凝土與
    勝記公司擅自改用之預拌混凝土，其間之差價達每立方公尺一百一十八元，難謂
    勝記公司不能因此獲利。惟查：依業經判刑確定之同案被告丁○○於本院更（七
    ）審八十九年九月十二日調查時證稱：「（你知道台十四線為什麼從機拌變成預
    拌？）是主辦工程師依權責來變更，是因為他認為廠商預伴比現場機拌好，因為
    他發現在現場機拌的情形不好。（問：價錢如何？）應是預拌比機拌還要貴，因
    為要加工資、運費，所以比較貴。（問：有無其他變更原因？）沒有。（問：主
    辦工程師是何人？）是隊長辛○○。（問：對庚○○說是因有孕婦要生產你何意
    見？）是有聽說，有印象，是人家來反應，我認為不是主要的原因」等語（詳本
    院更七審卷第一宗第十頁、第十一頁）、證人即環球公司業務部主管戊○○於本
    院更七審九十年九月十二日調查時證稱：「預拌比機拌貴，因為成本比較高，預
    拌還要土地投資，機器設備都電腦化，所以比機拌還貴‧‧‧預拌有電腦化控制
    ，比機拌還要好」等語（詳本院更七審卷第二宗第二○八頁、第二○九頁）、證
    人即台崧混凝土有限公司負責人丙○○於本院更七審八十九年九月六日到庭證稱
    ：「‧‧‧強度高的價格比較高，強度低的價格就低，如果是工務局提供水泥價
    格就全部一樣，我們只是提供加工‧‧‧包商標的單價價格會高一點，因為他們
    還要利潤，所以我們的價錢會低一點，他們的價格會高一點‧‧‧勝記是否有拿
    利潤我不知道‧‧‧確實要灌築費，要拖平、要修飾，時間太久，費用我不太記
    得，四百元不包括施工費用‧‧‧」等語（詳本院更七審卷第一四五至第一四八
    頁）、庚○○於本院更七審調查時供稱：「預拌還要加送到現場的成本」（詳本
    院更七審卷第二六四頁）、「說要用機械攪拌，後因現場附近民家有孕婦要生產
    反應予楊鍚旋，楊鍚旋才要我改用預拌混凝土」、（詳見本院更七審卷第一一五
    頁）、「我們現場自己有設備，恰好施工地點有一孕婦，怕影響生產，叫我們別
    在該處施工，我們也怕會有問題，我有向丁○○反應，他們認為事情太嚴重，叫
    我自己設法，我想我如果用現場機械攪拌我才有利潤，用預拌我們就沒有利潤，
    抗壓度應是一樣。」（詳見本院更七審卷第一四六頁）「在現場機拌品質不隱，
    孕婦也是其中原因之一，我現場機拌成本低，我們希望現場機拌，也不喜歡預拌
    。（問：為什麼預拌成本高，你還要作？）因為有工期，我非作不可，工期逾一
    天罰千分之三，因為他們說有孕婦，所以我沒有辦法」等語（詳本院更七審卷第
    一二五頁），而原審法院查詢中部地區客戶提供水泥使用預拌混凝土加工售價，
    臺灣區預拌混凝土工業同業公會以七十七年五月十二日預拌業字第六一一二號函
    覆謂：「每立方公尺預拌混凝土加工為四百至四百五十元。內中含砂石費用及運
    送費用，此外水泥及灌漿與施工工資等均不含在內，由客戶自行負擔」（詳見原
    審卷第三○九頁），足證預拌之費用於加入灌築費等費用後，並未比機拌來得便
    宜，而孕婦及工期之影響，亦使得楊鍚旋、庚○○不得不改採預拌之方式，是本
    件自無從認定勝記公司改用之預拌混凝土，即謂勝記公司因此獲得其間之差價達
    每立方公尺一百一十八元，是本件顯不足認定辛○○上開變更機拌為預拌之行為
    有圖利庚○○及壬○○，附予敘明。反之楊鍚旋既已將機拌改為預拌，竟未依程
    序申請上級核可，卻仍就己○○、丁○○、乙○○等人所製作之工程估驗計價明
    細表上及製作之監工日報表、施工紀錄卡上，偽造該工程所使用之混凝土為「機
    拌混凝土」，並登載不實之各種抗壓強度混凝土使用數量以為估驗並經由辛○○
    先後蓋章核可，轉報省公路局核備予以行使，其均足以生損害於省公路局對上開
    工程品質之監管，應堪認定。
五、辯護意旨雖以：「按刑法第二百十三條之虛偽登載罪，以公務員對於其職務上所
    掌管之公文書為虛偽登載為限，公務員因履勘案件，於自己作成之計算書上，浮
    報之數額，以圖浮領錢物，尚與該等之規定不符」最高法法院二十八年上字第二
    六二三號判例意旨參照。經查本件「工程估驗計價明細表、監工日報表、施工紀
    錄卡上」均非屬己○○、乙○○、楊鍚旋三人職務上所掌管公文書，此觀公路局
    第二工程處函謂：「本處於七十五、七十六年間使用公路局頒發統一規格僅要求
    填報半月報表，惟半月報表背面監工人員仍應逐日填報材料使用量及施工摘要，
    並於每半月終了三日內填報本處及公路局」等語，已明確證實「監工日報表、施
    工紀錄卡上」均非屬監工人員職務上所必須製作之文書。又本件工程並未限定一
    定要用現場機拌混凝土，因所謂現場機拌、預拌者，僅在於現場機拌者為施工現
    場以拌合車進行攪拌，預拌者則廠商在拌合場已拌合後運輸至施工現場，如未明
    示「現場」二字時機拌之意旨應屬廣義之意義，即凡屬機器攪拌者均包括在內，
    故預拌當然是機拌之一種，包含在機拌之內，是原審以本件工程使用預拌混凝土
    為論罪之依據，尚有未當。且縱認本件工程係約定以現場機拌混凝土施工，現場
    監工人員亦得依職權准為變更採預拌混凝土而為施工。此觀公路局第九七次擴大
    局務會報決議記載：「對混凝土品質要求較高之重要工程，應規定必須在工地設
    置預拌場以便能時監督及試驗，確保品質要求，至於可使用一般混凝土之大型或
    非重要工程，則可向預拌混凝土廠購用」，已明確載明一般大型或非重要之工程
    ，仍可向預拌混凝土廠購用預拌混凝土而使用，本件溝渠工程依據公路局第三工
    程處七十三年三月彙編之公路工程業務有關法令集第一冊市區道路條例第三條規
    定係附屬工程，非為重要工程，則依上開決議內容，實無限定一定要使用現場機
    拌混凝土之必要，證人甲○○亦稱：「預拌混凝土亦是機拌混凝土之一種，但公
    路局所言之機拌混凝土是指在現場拌而言」，證人宋輝山證稱：「預拌混凝土是
    在工廠拌好送至工地，機拌是在工地由機械人工依規定混合水泥砂石攪拌後使用
    ‧‧‧如依規定均可達到混凝土之效用，並無有機拌、預拌之區別」、丁○○證
    稱：「（問：你知道台十四線為什麼從機拌變成預拌？）是主辦工程師依權責來
    變更，是因為他認為廠商預伴比現場機拌好，因為他發現在現場機拌的情形不好
    。」，準此，混凝土施工說明書內固載有「採用混凝土時須事先以書面報經工程
    司認可，方得使用，然其所謂之「工程司」依臺灣省交通處公路局施工說明書總
    則「工程司係本局指派監督施工之人員」，已加以明確定義為現場之監工人員，
    且證人甲○○亦證稱：混凝土施工說明書上寫應經工地工程司同意，係指監工人
    員，我們都叫他工地工程司，工程司包括工地工程人員」等語。因認被告辛○○
    、己○○、乙○○等本即可變更該機拌為預拌，且所謂預拌即為機拌之一種，且
    「工程估驗計價明細表、監工日報表、施工紀錄卡上」均非屬己○○、乙○○、
    楊鍚旋三人職務上所掌管公文書，因此被告己○○、乙○○、楊鍚旋三人均未涉
    有本件行使公務員不實登載公文書罪。惟查：
１、依卷附本件台十四線彰化草屯公路拓寬中庄子至快官段舊二百公尺起至同段一公
    里一百四十公尺改善工程之工程合約書「伍、混凝土施工說明書第九項混凝土拌
    和規定：（一）通則─除本局准許外，所有混凝土須以拌和機就地拌和之」，是
    本件工程合約已明確載明「除本局准許外，所有混凝土須以拌和機就地拌和之」
    等語，亦即本件係在現場以機拌方式現場攪拌，果未能依該方式則須經「公路局
    准許」後，始得變更之。而本件混凝土之變更並未經「公路局」核准許可，均業
    據被告辛○○供承如前。從而辯護意旨以預拌即機拌之一種，而本件僅稱機拌並
    未明示「現場」二字，故預拌為機拌之一種等語，顯係出於誤會至明。至於公路
    局第九七次擴大局務會報決議雖記載：「對混凝土品質要求較高之重要工程，應
    規定必須在工地設置預拌場以便能時監督及試驗，確保品質要求，至於可使用一
    般混凝土之大型或非重要工程，則可向預拌混凝土廠購用」，惟本件依上開合約
    書所載既已明確載稱所有混凝土須以拌和機就地拌和之，足證本件工程並非辯護
    意旨所稱之可向預拌混凝土廠購用預拌混凝土而使用，且非公路局第三工程處七
    十三年三月彙編之公路工程業務有關法令集第一冊市區道路條例第三條規定之非
    重要工程，且亦無從以證人甲○○證稱：「預拌混凝土亦是機拌混凝土之一種，
    但公路局所言之機拌混凝土是指在現場拌而言」及證人宋輝山證稱：「預拌混凝
    土是在工廠拌好送至工地，機拌是在工地由機械人工依規定混合水泥砂石攪拌後
    使用‧‧‧如依規定均可達到混凝土之效用，並無有機拌、預拌之區別」等語，
    為有利於被告己○○、乙○○、楊鍚旋等三人之認定。況依上開合約書所載「除
    本局准許外」等字樣以觀，所謂報請核准變更，顯非僅「工程司」即可核准，仍
    應報請公路局核准，始得為之。是亦無從以丁○○證稱：「（問：你知道台十四
    線為什麼從機拌變成預拌？）是主辦工程師依權責來變更，是因為他認為廠商預
    伴比現場機拌好，因為他發現在現場機拌的情形不好。」等語、及證人甲○○證
    稱：「混凝土施工說明書上寫應經工地工程司同意，係指監工人員，我們都叫他
    工地工程司，工程司包括工地工程人員」等語，為有利於被告己○○、乙○○、
    楊鍚旋等三人之認定，附予敘明。
２、「工程估驗計價明細表、監工日報表、施工紀錄卡上」等文書，非僅記載工程所
    用之材料數、數量，更記載施工情形，係被告己○○、乙○○、楊鍚旋等三人就
    本件工程為監督所應確實記載及審核而為掌管之公文書，顯非屬己○○、乙○○
    、楊鍚旋三人因履勘案件，自己作成計算書至明，核與上開最高法院二十八年上
    字第二六二三號判例意旨所指情形不符。且依本件己○○、乙○○及丁○○先後
    於上開工程施工期間，於各期工程估驗時，在工程估驗計價明細表上及製作之監
    工日報表、施工紀錄卡上，偽造該工程所使用之混凝土為「機拌混凝土」，並登
    載不實之各種抗壓強度混凝土使用數量以為估驗，或就上開未綁紮鋼筋之工程項
    目，仍虛列於估驗計價明細表內，再經由辛○○先後蓋章核可，轉報省公路局核
    備予以行使，顯無從認定本件「工程估驗計價明細表、監工日報表、施工紀錄卡
    上」等文書係己○○、乙○○、丁○○、楊鍚旋等公務員因履勘案件，自己作成
    之計算書，而認非屬己○○、乙○○、楊鍚旋三人職務上所掌管公文書，是辯護
    意旨引上開最高法院二十八年上字第二六二三號判例意旨認定藍本件「工程估驗
    計價明細表、監工日報表、施工紀錄卡上」等文書係己○○、乙○○、丁○○、
    楊鍚旋等公務員因履勘案件，自己作成之計算書，並非屬己○○、乙○○、楊鍚
    旋三人職務上所掌管公文書，亦有誤會，併此敘明。
六、核被告辛○○、己○○、乙○○所為，係犯刑法第二百十六條之行使同法第二百
    十三條之公務員登載公文書不實罪。被告辛○○、己○○、乙○○偽造之低度行
    為為行使之高度行為所吸收，不另論罪。被告楊鍚旋各與己○○、乙○○、已判
    處罪刑確定之丁○○有犯意聯絡及行為分擔，為共同正犯。又被告辛○○、己○○、乙○○先後偽造犯行，均犯同一罪名，復係以概括犯意反覆為之，為連續犯
    ，均以一罪論。原審對被告辛○○、己○○和乙○○等人為論罪科刑，固非無見
    ；惟在證據上尚不足認被告等有理由七所述之犯行，（詳如該欄內所述），原審
    認有該部分犯行，尚有未合；再被告辛○○、己○○與乙○○等所為均合於中華
    民國八十年罪犯減刑條例規定之減刑案件，原審未及適用，亦屬未合，被告辛○○、己○○、乙○○求為撤銷改判，其上訴為有理由，應由本院將原判決予以撤
    銷改判。爰審酌被告辛○○、己○○、乙○○之素行、犯罪情狀、所生危害、審
    理時態度、本件乃辛○○指示其餘被告所為，其情節較重等情狀，量處被告辛○○有期徒刑貳年；被告己○○、乙○○均各量處有期徒刑壹年肆月，另被告辛○○、己○○、乙○○所犯，均合於中華民國七十七年罪犯減刑條例及中華民國八
    十年罪犯減刑條例規定之減刑條件，分別依各該條例減輕其刑，被告辛○○，減
    為有期徒刑壹年，再減為有期徒刑陸月；被告己○○、乙○○均各減為有期徒刑
    捌月，再均各減為有期徒刑肆月。
七、原審法院檢察署檢察官公訴意旨略以：被告辛○○、己○○、乙○○及被告庚○○、壬○○為承包工程之勝記營造股份有限公司（下稱勝記公司）派於工地之負
    責人，為受公務機關之委託承辦公務之人員。被告辛○○、己○○、乙○○及被
    告庚○○、壬○○均基於概括之犯意，自七十五年四月間起至七十六年九月間止
    ，相互勾結，而有下列不法之行為：、辛○○於七十五年四月至六月間止，意
    圖為自己或第三人不法之所有，將公路局所提供作該工程使用之袋裝水泥七百十
    二包侵占入己。、辛○○明知勝記公司施工不力，延誤工期多日，為使該公司
    免因逾期受罰及掩飾侵占水泥情事，而與庚○○、壬○○、陳金旺（已受無罪判
    決確定）相互勾結，未經申請上級變更工程計劃，即將機拌混凝土為預拌混凝土
    施工，己○○、乙○○、丁○○（已判決確定）於監工時，均明知其情事，非但
    未予糾正，且於監工日報表為不實之記載，並於各期估驗時，在工程估驗計價明
    細表上偽載該工程所使用之混凝土為「機拌混凝土」及為不實之各種抗壓強度混
    凝土使用數量之估驗，以矇蔽該上級人員，而詐得工程款十七萬三千五百七十八
    元、利稅所得二萬零八百二十九元及十二‧二五噸之水泥，足生損害於公路局對
    該工程品質之監管。、辛○○與乙○○、己○○於施工期間，將十二噸之鋼筋
    侵占入己，且與壬○○、陳金量勾結，在Ｕ型溝工程原設計應全部使用彎紮鋼筋
    而未使用，且於估驗工程計價明細表上，將彎紮鋼筋五十八‧八八噸虛列為七十
    八噸，以詐得三萬三千二百四十九元之工程款及三千九百九十元工稅利。辛○○
    、乙○○、己○○另以相同手法將三粁橋改建工程所使用之鋼筋二‧四八公噸侵
    占入己。、辛○○與己○○復基於圖利他人之犯意，將該工程實際施工天數二
    百八十八天，逾期八十八天，竟以建物拆遷戶延誤所致，而以僅延誤十七天，報
    請上級，使包商免繳罰款一百十一萬八千二百五十元。、庚○○、壬○○於七
    十六年一月五日下午估驗工程完畢，邀請辛○○、丁○○飲宴，按摩、跳舞，同
    月二十日，壬○○又宴請辛○○、己○○、丁○○並喝酒、跳舞，而共同對於職
    務上之行為收受不正利益達數萬元，因認辛○○、乙○○、己○○、庚○○涉有
    修正前戡亂時期貪污治罪條例第四條第一款、第四款、第五條第二款、第六條第
    三款、刑法第二百十六條、第二百十三條罪嫌，壬○○則有修正前戡亂時期貪污
    治罪條例第四條第四款、第五條第二款、第六條第二款、刑法第二百十六條、第
    二百十三條罪嫌。惟查：
１、原審法院檢察署檢察官指被告辛○○等有前開犯行，係以勝記公司於施工時確部
    分以預拌混凝土施工、部分Ｕ型溝未綁鋼筋、三粁橋工地負責人許金鍰曾證稱監
    工人員將鋼筋送至工地，被告辛○○、己○○報至上級之延誤工期僅十七日及丁○○曾證稱有接受承包商飲宴情事為據。惟按犯罪事實應依證據認定之，無證據
    不得推定其犯罪事實，刑事訴訟法第一百五十四條定有明文。又共同被告所為不
    利於己之供述，固得採為其他共同被告犯罪之證據，惟此項不利之供述，依刑事
    訴訟法第二百七十條第二項（即現第一百五十六條第二項）之規定，仍應調查其
    他必要之證據，以察其是否與事實相符，自難僅憑此項供述，為其他共同被告犯
    罪事實之認定，亦經最高法院以三十一年上字第二四二三號著有判例可參。
２、訊據被告辛○○、己○○、乙○○、庚○○均矢口否認右揭侵吞水泥、鋼筋之犯
    行，另被告壬○○於本院審判期日，經合法傳喚，雖未到庭，惟於本院前審更五
    審審理時亦堅決否認偽造文書等犯行，被告辛○○辯稱：「公訴人計算的數量並
    不準確，而且工期也沒有錯，監工員是工地之工程師，材料也沒有短少，也沒有
    失漏，我們照公路局的指示來做並沒有錯」、「系爭工程完成後，所用水泥超過
    公路局供給之數量，焉有侵吞水泥之可言。又依規定Ｕ型溝九十公分以下並無綁
    鋼筋之必要，而節省之鋼筋則用以增設之分向島下水溝，並無侵占任何鋼筋，至
    於三粁橋確有調借鋼筋七‧二八公噸，事後亦有返還」等語。被告乙○○辯稱：
    「我們沒有辦法碰到材料，檢察官是從不齊全的日報表及施工日報表去預計，所
    以認為很多」、「包商改用預拌混凝土非經我同意，乃依辛○○指示為之，我不
    應負責，至於Ｕ型溝部分，在我監工期間均依規定綁鋼筋，如有缺鋼筋時則橫向
    調撥，均有互相返還，並無任何侵吞鋼筋之行為」等語。己○○辯稱：「我係在
    七十六年三月始被派任監工，其時Ｕ型溝已完工，焉能參與侵占鋼筋，至於工地
    互相調撥材料，乃權宜措施，事後均有返還，亦無侵吞之情形，且我未同意包商
    改用混凝土之種類，且抗壓強度之試驗，因未將全部混凝土送驗，故無從知悉抗
    壓強度是否不足，亦無故意虛偽填載為機拌混凝土及不實之各種抗壓強度或就未
    綁鋼筋工程項目之行為」等語。被告壬○○於本院前審更五審審理時辯稱：「我
    借牌承包系爭工程後，將之轉包予庚○○及再轉包陳再興，係賺取其間利潤，並
    未實際施工，有關改用預拌混凝土及未綁鋼筋暨減少使用水泥等，我均未參與，
    亦無得利，焉有侵吞圖利之行為可言」云云。被告庚○○辯稱：「本件工程是先
    機拌，後來改為預拌。工程沒有偷工減料，目前工程仍完好」、「系爭工程由於
    超做很多，不被監工承認，故被誤為侵吞水泥及鋼筋，另Ｕ型溝均有綁鋼筋，預
    拌混凝土之價格高於現場機拌混凝土，對我實無利益可言」等語。
３、公路局與勝記公司所訂合約第十四條載有「在工程未經正式驗收以前，所有已做
    工程以及存於工地之機具材料均由乙方（即勝記公司）負責保管與防護」，為合
    約附件之施工說明書總則第二十一條更明定「凡本局（即公路局）供給之材料，
    承包商領用時應負完全責任。若有遺失、短少或在裝卸搬運時損壞不能使用，承
    包商應按原物購還補足，或照市價賠償，本局並得在其應得之估驗款內扣除之」
    （見證物二－工程合約），則公路局所提供之水泥、鋼筋若由勝記公司提領，其
    持有、支配權及危險責任即移轉與勝記公司，公路局及其所屬人員即被告辛○○
    、乙○○、己○○自無法將之侵占入己。另查勝記公司就所承包之工程其實際使
    用水泥為四四四點五噸，鋼筋為七八點五四七噸，依據決算結果，水泥鋼筋並無
    短少之情形，有公路局第二區工程處八十三年十一月十一日函可稽，而該工程係
    會同學術界逢甲大學宋教授及承包商實際丈量辦理決算，有關試驗不合格部分之
    水溝、蓋板、Ｕ型溝等鋼筋、水泥模板均於決算時扣除，亦有同處八十四年二月
    二十八日函可查（詳見本院重上更五卷第八十八至九十頁），是勝記公司依契約
    向公路局領用之水泥四四四點五噸及鋼筋七八點五四七噸均用在承攬之工程上，
    洵堪認定。而勝記公司自七十五年四月起至同年六月二十六日止，因已領取一一
    五‧五噸之水泥（見調查局卷(一)第一○七－一三八頁），而依施工紀錄卡所載，
    該工程至七十五年六月二十六日止，僅使用一五九八包水泥（見同卷第三十五頁
    反面），惟領用之水泥即在勝記公司實力支配之下，且非應於當日使用完畢，自
    不得以勝記公司領取及實際使用之數量不符，即指被告等共同將之侵占入己。況
    依前開材料登記卡所載，公路局於七十五年六月二十六日起至同年十一月二十六
    日止，均未發放水泥與勝記公司，而依施工紀錄卡所載，勝記公司至同年九月三
    十日止，所使用水泥已達四五一五包，顯逾已領取之一一五‧五噸即二三一○包
    ，再依勝記公司向環球公司及台崧公司購買預拌水泥至工地施工，分別耗用水泥
    二六八一六○公斤及一三二九○○公斤，總計達八○二一‧二包（見調查局卷(一)
    第二九六、二九九、三○○頁），若再加上七十五年六月二十六日以前機拌施工
    所使用之水泥一五九八包，合計九六一九‧二包，亦超過向公路局決算之數額八
    八九○包達七二九‧二包，更超過完工前實際領取之數額四三○‧七五噸，即八
    六一五包達一○○四‧二包，故被告等未侵占屬於公路局之任何水泥，至為明確
    。
４、再依本件預拌水泥比之現場機拌並未比較便宜，此依業經判刑確定之同案被告丁○○於本院更（七）審八十九年九月十二日調查時證稱：「（你知道台十四線為
    什麼從機拌變成預拌？）是主辦工程師依權責來變更，是因為他認為廠商預伴比
    現場機拌好，因為他發現在現場機拌的情形不好。（問：價錢如何？）應是預拌
    比機拌還要貴，因為要加工資、運費，所以比較貴。（問：有無其他變更原因？
    ）沒有。（問：主辦工程師是何人？）是隊長辛○○。（問：對庚○○說是因有
    孕婦要生產你何意見？）是有聽說，有印象，是人家來反應，我認為不是主要的
    原因」等語（詳本院更七審卷第一宗第十頁、第十一頁）、證人即環球公司業務
    部主管戊○○於本院更七審九十年九月十二日調查時證稱：「預拌比機拌貴，因
    為成本比較高預拌還要土地投資，機器設備都電腦化，所以比機拌還貴‧‧‧預
    拌有電腦化控制，比機拌還要好」等語（詳本院更七審卷第二宗第二○八頁、第
    二○九頁）、證人即台崧混凝土有限公司負責人丙○○於本院更七審八十九年九
    月六日到庭證稱：「‧‧‧強度高的價格比較高，強度低的價格就低，如果是工
    務局提供水泥價格就全部一樣，我們只是提供加工‧‧‧包商標的單價價格會高
    一點，因為他們還要利潤，所以我們的價錢會低一點，他們的價格會高一點‧‧
    ‧勝記是否有拿利潤我不知道‧‧‧確實要灌築費，要拖平、要修飾，時間太久
    ，費用我不太記得，四百元不包括施工費用‧‧‧」等語（詳本院更七審卷第一
    四五至第一四八頁），庚○○於本院更七審調查時供稱：「預拌還要加送到現場
    的成本」（詳本院更七審卷第二六四頁）、「說要用機械攪拌，後因現場附近民
    家有孕婦要生產反應予楊鍚旋，楊鍚旋才要我改用預拌混凝土」、（詳見本院更
    七審卷第一一五頁）、「我們現場自己有設備，恰好施工地點有一孕婦，怕影響
    生產，叫我們別在該處施工，我們也怕會有問題，我有向丁○○反應，他們認為
 事情太嚴重，叫我自己設法，我想我如果用現場機械攪拌我才有利潤，用預拌我
    們就沒有利潤，抗壓度應是一樣。」（詳見本院更七審卷第一四六頁）「在現場
    機拌品質不隱，孕婦也是其中原因之一，我現場機拌成本低，我們希望現場機拌
    ，也不喜歡預拌。（問：為什麼預拌成本高，你還要作？）因為有工期，我非作
    不可，工期逾一天罰千分之三，因為他們說有孕婦，所以我沒有辦法」等語（詳
    本院更七審卷第一二五頁）、「他（指壬○○）轉包給我做的，他偶而會到現場
    ，我作多少，他付多少」等語（詳見梳更七審卷第二六四頁），而原審法院查詢
    中部地區客戶提供水泥使用預拌混凝土加工售價，臺灣區預拌混凝土工業同業公
    會以七十七年五月十二日預拌業字第六一一二號函覆謂：「每立方公尺預拌混凝
    土加工為四百至四百五十元。內中含砂石費用及運送費用，此外水泥及灌漿與施
    工工資等均不含在內，由客戶自行負擔」（詳見原審卷第三○九頁），足證本件
    預拌之費用於加入灌築費等費用後，並未比機拌來得便宜，而孕婦及工期之影響
    ，亦使得楊鍚旋、庚○○不得不改採預拌之方式，是本件自無從認定勝記公司改
    用預拌混凝土，即謂勝記公司因此獲得其間之差價達每立方公尺一百一十八元，
    是本件亦無積極證據足資認定辛○○上開變更機拌為預拌之行為有圖利庚○○或
    壬○○。
５、次依合約第三條所載，「工程總價：全部工程總價計新台幣伍佰貳拾伍萬元整，
    詳細價目單附後，如有不足，照實際驗收數量結算。」而依合約後附工程估價單
    「說明」第五點：「無論工程數量增減與否，工程估價單內列為一式者概按合約
    單價給付，不予更正或增減。」自反面解釋，工程估價單內非列為一式者，如工
    程數量有所增減，應按合約單價計算給付。依本件工程估價單所示，抗壓強度每
    平方公尺（下同）無論為一百四十公斤、一百七十六公斤或二百十公斤之混凝土
    ，其單價均為五百十八元（因水泥由公路局提供）；再依工程第十三期之估驗計
    價明細表所載：「抗壓強度每平方公尺一百四十公斤之混凝土為一一○立方公尺
    、一百七十六公斤之混凝土為一○五○立方公尺，二百十公斤為三一一立方公尺
    ，而其計算之單價均為五百十八元」（見調查局卷第一宗第八七頁），據此核算
    工程款。亦即公路局於工程完工時，係依實做數量，按工程估價單所列之單價，
    結算應支付之工程款。故混凝土抗壓強度雖有不同，惟於結算應支付之工程款時
    ，其計算之單價均為五百十八元，並不因抗壓強度不同，計算之單價即有高低。
    因此尚難以抗壓強度之記載與實際不符，而認定被告有詐得工程款或圖利之行為
    。而依上開工程估價單所列，該三種抗壓強度之混凝土，其數量分別為一一○立
    方公尺、一五四○立方公尺、三一一立方公尺，合計為一九六一立方公尺；再依
    工程第十三期之估驗計價明細表所載，混凝土數量共計一四七一立方公尺，其核
    計之數量較工程估價單所列為少。且如上所示，據供應廠商即環球及台崧混凝土
    公司之供貨卡所載，該三種抗壓強度之混凝土數量依序分別為一○四一‧五立方
    公尺、五二六‧五五立方公尺及八六‧五立方公尺，（見調查卷第一宗第二九六
    －三○二頁），其合計之數量為一六五三立方公尺，惟依工程完工後「營繕工程
    結算明細表」所載，該三種抗壓強度之混凝土數量分別為一六六立方公尺、一○
    一九立方公尺及三一九‧七立方公尺，合計為一五○四‧七立方公尺，其核計之
    數量亦較廠商供貨卡所載為少，果被告有詐取工程款或圖利之意圖，衡情豈有為
    此記載之理。而混凝土抗壓強度之記載雖有不實，惟其計算之單價均相同，並依
    實做數量，結算應支付之工程款，自無因混凝土抗壓強度之記載不實或改採預拌
    混凝土施工，使勝記公司獲得任何非法利潤，或如公訴人所指利用職務上之機會
    詐取工程款及利稅所得之情事。因此要難以抗壓強度之記載與實際有不符之情事
    ，而認定被告有詐得工程款或圖利之犯行。原審法院檢察署檢察官認被告辛○○
    、己○○、乙○○、庚○○、壬○○等五人有使勝記公司獲得十七萬三千五百七
    十八元之工程支出減少之利益及利稅所得二萬零八百二十九元，顯與情理及事實
    不符。又本件工程施作之混凝土，其計算之單價既均相同，並依實做數量，結算
    應支付之工程款，有如上述，則施工時預拌混凝土及機拌混凝土之市場價格究竟
    為若干，核無調查之必要，併此敘明。又勝記公司在本工程施工所使用之水泥，
    顯超過向公路局所領取之數量，已如前述，則公訴人認被告等使勝記公司改採預
    拌混凝土施工，以減少十二‧二五噸水泥之支出，亦屬憶測之詞，不得據以認被
    告等有圖利或詐欺犯行。況本院於九十年七月十三日下午二時前往省道台十四線
    公路彰化草屯公路拓寬中庄子至快官段舊二百公尺起至同段一公里一百四十公尺
    改善工程現場勘結果「目前中間分隔島無任何龜裂現象，水溝溝蓋目前稍有鋼筋
    外露現像，部分水溝因兩旁新建建築物，為建築物掩蓋」（詳本院更七審卷第一
    五二頁至第一五四頁），另依勘驗現場照片二十四張（詳本院更七審卷第一六○
    頁至第一七二頁）所示，本件工程歷經十餘年及九二一大震並無嚴重破損現象，
    道路路況仍完好，是庚○○辯稱：「道路現在還是完好無缺，所以根本沒有偷工
    減料的事情，若有的話，馬路可能也會破損不堪」等語（本院更七審卷第三宗第
    四十五頁），即非不可採，顯亦無從認定本件工程有偷工減料之情形。
６、另查，公路局就本工程所發放之鋼筋為八十一點四三公噸（見調查局卷(一)第一四
    四之一頁），勝記公司之庚○○並於材料發送單簽收，且另記載其重量，該鋼筋
    自已移交勝記公司保管並承擔一切危險責任，被告乙○○於七十五年八月十日自
    勝記公司調得七點二八公噸之鋼筋至三粁橋工地，亦有材料發送單可稽（見同卷
    第二六四頁），並經三粁橋工地負責人許金鍰於調查站應訊時證實（見調查局卷
    (二)第二頁），自難認被告等侵占該七‧二八公噸之鋼筋。而公路局於決算時既會
    同學術界實際丈量，且將未使用鋼筋之Ｕ型溝部分扣除，認鋼筋之實際使用量為
    七八‧五四七公噸（詳如前述），則被告己○○、辛○○於估驗時，將鋼筋使用
    記載為七十八公噸，與事實應相符合。至被告辛○○及己○○於偵查時，雖稱：
    就節省之鋼筋，未於結算時扣除等語（詳偵字第四四二四號偵查卷七頁反面及一
    二二頁反面），然詰諸被告等皆矢口否認未予扣除，且本件就不合格之水溝鋼筋
    ，皆有扣除，有公路局前開函件可証（本院更五審卷第八十八頁、八十九頁)，
    已如前述，尚難認被告楊鍚旋及己○○於偵查時之陳述為真實，是公訴人認鋼筋
    實際使用量為五十八‧八八噸，應與事實不符。被告等自無以登載不實方式，使
    勝記公司獲得三萬七千二百三十九元（七十八噸減去五十八點八八噸，再乘以每
    噸單價一七三九元，且加上利稅所得百分之十二）之犯行。至依包商之工作日報
    表所載，鋼筋使用量雖僅六一‧七公噸，惟農路蓋板、分向島之下水溝係原設計
    圖所沒有，此蓋板均應使用鋼筋，業經黃勇到庭證實（見本院更(三)審卷第一一六
    頁反面），而有施工，惟設計圖上沒有者，均未記載在日報表上，亦經丁○○於
    八十三年五月十六日本院受命法官調查時到庭證實，則報表上之數量與實際施工
    施用之數量自有未符，不得以報表上之記載，認被告辛○○、己○○、乙○○有
    侵占、詐欺及其餘被告有侵占、詐欺或偽造文書行為。況水泥鋼筋在施工隊係由
    楊明輝保管，再由承包商向楊明輝領取，此亦經楊明輝證述屬實，與被告辛○○
    等所辯相符，自難認勝記公司已領取之八十一點四三公噸仍屬公路局持有，而由
    被告等侵占其中部分鋼筋。且勝記公司領取八一‧四三公噸鋼筋後，又由乙○○
    調取七‧二八公噸至三粁橋之工地，則勝記公司僅剩七四‧一五公噸之鋼筋，與
    實際所使用之七八‧五四七公噸，尚不足四‧三九七公噸，則無論許金鍰於調查
    站所證：「己○○於七十五年十一月十八日曾將三‧七公噸之鋼筋運往他處」（
    見調查局卷(二)第二頁）或起訴書所載「被告辛○○、己○○、乙○○將三粁橋工
    地所使用之鋼筋二‧四八公噸侵占」，應均係取之送還勝記公司以彌補向該公司
    調取之七‧二八公噸鋼筋，此由勝記公司於七十五年十二月二十三日函施工隊稱
    「貴隊於、８份借用之鋼筋七公噸餘，經於工程處協調在案，需即歸還本工地
    使用，但至今只歸還四公噸，現已無鋼筋可用，希速撥還，方可施工」可知（見
    證物三第一一四頁），自不得認被告辛○○、己○○、乙○○有侵占三粁橋工地
    所使用之鋼筋二‧四八公噸。
７、再查，本工程係以合約規定日曆天為基準，並以實際使用日曆天數用為核算逾期
    天數，此有公路局七十七年九月廿三日新00－000－0－00函附於原審卷
    可稽（見原審卷第五○五頁），而該工程自七十五年十月一日起停工及七十六年
    三月十一日復工，經報奉台灣省交通處備查，七十六年七月二十三日通知包商種
    樹，由該日至同月廿九日為準備工作可免計工期，又本工程自開工至完工計四七
    一天，其中因工程用地取得等無法施工日期為二四七天，僅逾期二十四天，有公
    路局七十六年十一月廿三日新七六－二三五－二－五五號函影本及臺灣省審計處
    准予備查之函影本附卷可查（見本院更(一)審卷第二三八－二四○頁），該土地之
    徵收，於七十五年五月十四日始經彰化縣政府公告，同年六月十七及十八日辦理
    補償費之發放，同年九月十六日又辦理複估，至七十六年一月二十日尚未拆除地
    上物，致公路局第二區工程處機械施工隊於是日行文請彰化縣政府速予強制執行
    ，此有相關函可稽（見證物(三)第二四、三五、五二、一二一頁），而中央分隔島
    係於七十五年十一月十五日始由一公尺變更為一‧五公尺（見證物(三)第六四頁）
    ，另本工程施工，尚需自來水公司配合將其加壓站遷移，而該公司至七十六年春
    節後始得以施工遷移，亦有該公司第十一區管理處函可證（見證物(三)第一二七頁
    ），各該因素均足以影響勝記公司之施工，而此又均係公路局於工程發包前應先
    完成者，自屬不可歸責勝記公司之事由，此項延誤自均應自工期中扣除，而辛○○、己○○所估算之逾期十七日或二十三日，與公路局核算者又屬相當，該二被
    告若有圖利之犯意，豈會相差無幾，故被告辛○○、己○○此部分犯罪，亦屬無
    法證明。
８、右揭原審法院檢察署檢察官所指被告辛○○、己○○等涉有收受不正利益部分，
    係依丁○○自承為據，經查公訴人指庚○○、壬○○邀宴，招待按摩及跳舞均由
    壬○○以簽帳卡付款，經原審法院向聯合簽帳中心及簽帳卡銀行即中國國際商業
    銀行函調壬○○在七十七年一月間以簽帳卡消費之簽帳影本觀之，（見原審第一
    宗卷第二五九頁），其飲食方面之簽帳，僅企業家飲食店、敬華大飯店兩家，據
    企業家飲食店之負責人賴茂朗證稱：「本店未附設舞廳或按摩部分，是否曾接待
    辛○○等人已無印象」等語（見原審卷第二八四頁），敬華大飯店之職員陳聲州
    亦證稱：「其並負責臺中俱樂部舞廳，亦無法辨認被告等」云云（見原審卷第二
    八六頁），且丁○○所稱之吃飯等處所，有無照舞廳或臨時攤位，均非聯合簽帳
    中心之特約商店，壬○○何能以簽帳卡付款﹖足見其所稱已有瑕疵，尚難儘信。
    其他又查無積極證據可資憑信，尚難僅憑丁○○之自首為認定犯罪之唯一證據，
    此部分之犯罪不能證明。
９、綜上說明，勝記公司向公路局領取之水泥、鋼筋，均用之於工地，被告辛○○、
    乙○○、己○○不具持有關係，無法侵占入己，亦未與被告庚○○、壬○○有共
    同侵占行為，而九十公分以下之Ｕ型溝雖因被告辛○○依公路局之規定而指示免
    使用彎紮鋼筋，但節省下來之鋼筋，仍由勝記公司施工於工地內，未移作他用，
    被告乙○○雖向勝記公司調取部分鋼筋移供三粁橋工程使用，嗣又由被告己○○
    調回歸還勝記公司，被告辛○○、己○○、乙○○、庚○○、壬○○等五人均無
    侵占水泥、鋼筋之行為，而混凝土抗壓強度之記載雖有不實，惟其計算之單價均
    相同，並依實做數量，結算應支付之工程款，自無因混凝土抗壓強度之記載不實
    或改採預拌混凝土施工，使勝記公司獲得任何非法利潤，或利用職務上之機會詐
    取工程款及利稅所得之情事，且庚○○係自壬○○處轉包本件工程，而於預拌未
    必比機拌來得便宜之情形下，因孕婦及工期之影響下改採預拌之方式，壬○○、
    庚○○亦未因此獲得不法利益，且復無何積極證據足資證明被告壬○○、庚○○
    與辛○○、己○○、乙○○三人有共同犯意聯絡，被告辛○○、己○○、乙○○
    自無圖利他人或詐取工程款等之犯意與行為。故被告辛○○、己○○、乙○○此
    部分均無以公務員登載不實之方式與楊榮隆、壬○○共同向公路局詐取財物之犯
    行。又公路局未於發包前先將地上物解決，故勝記公司未能依序施工，此不可歸
    責於勝記公司事由，自應在施工日數中扣除，另公路局於發包後，又有追加或變
    更情事，辛○○、己○○予以評估影響工期程度後，認勝記公司延誤工期十七日
    或二十三日，與公路局所核定之二十四日相當，難認被告辛○○、己○○有圖利
    之行為，而受招待飲宴部分，丁○○之指述與證人之證詞不符，又無其他積極證
    據證明被告等有公訴人所指各該犯行，自應為被告等無罪之判決，原審未詳加審
    酌，而為被告辛○○、己○○、乙○○、庚○○、壬○○等有罪之認定，依法未
    合，被告辛○○、己○○、乙○○、庚○○、壬○○求為撤銷改判，其此部分上
    訴為有理由，爰將原判決撤銷，就被告壬○○及庚○○並均為無罪之諭知。再辛○○、己○○及乙○○等人被訴理由七所述之犯罪係屬不能證明，詳如各理由內
    所述，惟因與上開論罪部分有裁判上一罪關係，故不另為各該部分無罪之諭知，
    併予敘明。
八、被告壬○○經合法傳喚，無正當理由，未於本院審判期日到庭，爰不待其陳述，
    逕行判決。
九、據上論斷，應依刑事訴訟法第三百六十九條第一項前段、第三百六十四條、第三
    百零一條第一項、第三百七十一條、第二百九十九條第一項前段、刑法第二十八
    條、第五十六條、第二百十三條、第二百十六條、中華民國七十七年罪犯減刑條
    例第二條第一項第二款第三目、第四條第二項、第六條、中華民國八十年罪犯減
    刑條例第二條第一項第二款第三目、第四條第二項、第五條第一項、第八條、判
    決如主文。
本案經檢察官蔡秀男到庭執行職務。
中      華      民      國      九十     年       十      月    三十一  日
                                    臺灣高等法院臺中分院刑事第十庭
                                          審判長法  官  方  艤  駐
                                                法  官  劉  連  星
                                                法  官  胡  忠  文
右正本證明與原本無異。
如不服本判決應於收受送達後十日內向本院提出上訴書狀，其未述上訴之理由者並
得於提起上訴後十日內向本院補提理由書（均須按他造當事人之人數附繕本）。
                                                書記官  粘  銘  環
中      華      民      國      九十     年       十      月    三十一  日
附錄：本案論罪科刑法條全文
刑法第二百十三條：
公務員明知為不實之事項，而登載於職務上所掌之公文書，足以損害於公眾或他人者
，處一年以上七年以下有期徒刑。
刑法第二百十六條：
行使第二百十條至第二百十五條之文書者，依偽造、變造文書或登載不實事項或使登
載不實事項之規定處斷。
                                                                        Ｉ


司法院資訊處製作；財團法人民間司法改革基金會備份。
